臺灣苗栗地方法院民事判決
　                             109年度訴字第487號
原      告  徐采意  
訴訟代理人  路春鴻律師
複代理人    林翊庭  
被      告  陳國樑  

            陳國棟  

            黎陳秀彩

            陳雲彩  

            陳鳳彩  
上列當事人間請求分割共有物等事件，經本院於民國110 年8 月
27日言詞辯論終結，判決如下：
    主      文
一、被告陳國樑、陳國棟 、黎陳秀彩 、陳雲彩 、陳鳳彩應就 
    被繼承人彭阿旗所有坐落苗栗縣○○市○○段0000地 號 土 地 
    及其上未保存登記門牌號碼苗栗縣○○市○○○路000巷 00弄 0 
    號2 層樓之權利範圍2分之1，辦理繼承登記。
二、兩造共有坐落苗栗縣○○市○○段0000地號土地，及其上苗栗縣
    ○○市○○○路000巷00弄0號2層樓房屋，准予變價分割，所得價
    金各按附表二「分割後權利範圍欄」所示應有部分2分之1比
    例分配。
三、訴訟費用由原告負擔應有部分2分之1，其餘由被繼承人彭阿
     旗之繼承人即被告陳國樑、陳國棟、黎陳秀彩、陳雲彩、
     陳鳳彩共同負擔應有部分2分之1。
    事實及理由
甲、程序方面：
一、按訴狀送達後，原告不得將原訴變更或追加他訴，但擴張或
    減縮應受判決事項之聲明者，不在此限，民事訴訟法第255 
    條第1 項第3 款定有明文。又民法第1164條所定之遺產分割
    ，係以遺產為一體，整個的為分割，而非以遺產中個個財產
    之分割為對象，亦即遺產分割之目的在遺產公同共有關係全
    部之廢止，而非個個財產公同共有關係之消滅。原告既依民
    法第1164條規定訴請分割共有物，除非依民法第828 條、第
    829 條規定，經全體公同共有人同意，僅就特定財產為分割
    ，否則依法自應以全部遺產為分割對象（最高法院88年度台
    上字第2837號裁定意旨參照）。原告起訴之被告僅為彭阿旗
    ，嗣因彭阿旗去世，追加被繼承人彭阿旗之繼承人為被告，
    嗣因被告李玉美、彭建龍、彭曉玲、彭阿相拋棄繼承（詳附
    表一繼承系統表）而撤回，最後確認被繼承人彭阿旗之繼承
    人應係被告陳國樑、陳國棟、黎陳秀彩、陳雲彩、陳鳳彩，
    因此原告原起訴請求：「坐落苗栗縣○○市○○段0000地號土地
    ，及其上苗栗縣○○市○○○路000 巷00弄0 號2 層樓房屋，請
    准予變價分割，其賣得價金，按兩造應有部分比例分配之。
    」嗣於109年10月7日更正聲明（ 卷121頁）「㈠被告彭阿相
    、陳國樑、陳國棟、黎陳秀彩、陳雲彩、陳鳳彩應就被繼承
    人彭阿旗所有坐落苗栗縣○○市○○段0000地號土地，及其上未
    保存登記門牌號碼苗栗縣○○市○○○路000巷00弄0號2層樓房屋
    應有部分2分之1，辦理繼承登記。㈡兩造共有坐落苗栗縣○○
    市○○段0000地號土地，及其上未保存登記門牌號碼苗栗縣○○
    市○○○路000巷00弄0號2層樓房屋，請准予變價分割，其賣得
    價金，按附表所示應有部分比例分配。」最後更正如後乙、
    壹、三之聲明，核其所為係擴張應受判決事項之聲明，揆諸
    首揭說明，應予准許。
二、被告經合法通知，均未於言詞辯論期日到場，核無民事訴訟
    法第386 條所列各款情形，爰依原告之聲請及上開規定，由
    其一造辯論而為判決。
乙、實體方面：
壹、原告主張：
一、如附表三所示坐落苗栗縣○○市○○段0000地號土地，及其上門
    牌號碼苗栗縣○○市○○○路000巷 00弄 0號 2層樓房屋（下稱
    系爭不動產），原是被告與其兄弟彭阿田共有，應有部分各
    2分之1 ，嗣因彭阿田積欠債務，致其應有部分於98年 2 月
    間遭本院拍賣詳如附表二，並由訴外人徐仁德拍定取得，再
    於107年 11月間贈與原告。因此系爭不動產為兩造所共有，
    權利範圍各2分之1。
二、被繼承人彭阿田、彭阿旗等去世，依全體繼承人戶籍謄本及
    本院函詢繼承人辦理拋棄繼承等資料，整理如附表一所示，
    是因陳振昌後於彭阿旗死亡，陳振昌尚生存之繼承人為陳國
    樑、陳國棟、黎陳秀彩、陳雲彩、陳鳳彩（下稱繼承人陳國
    樑等5人）。是關於系爭房地被繼承人彭阿旗之應有部分，
    因李玉美、彭建龍、彭曉玲、彭阿相拋棄繼承，是應由繼承
    人陳國樑等5人繼承。然因繼承人陳國樑等5人彩迄今仍未就
    系爭房地辦理繼承登記，原告請求命其等就被繼承人彭阿旗
    所遺系爭房地，應有部分2分之1，辦理繼承登記。
三、聲明：
　　㈠被告陳國樑、陳國棟、黎陳秀彩、陳雲彩、陳鳳彩應就被
      繼承人彭阿旗所有坐落苗栗縣○○市○○段0000地號土地 ，
      及其上未保存登記門牌號碼苗栗縣○○市○○○路000巷00弄0
      號2層樓部分，權利範圍2分之1，辦理繼承登記。
 　 ㈡兩造共有坐落苗栗縣○○市○○段0000地號土地，及其上未保
     存登記門牌號碼苗栗縣○○市○○○路000巷00弄0號2層樓房屋
     ，請准予變價分割，其賣得價金，按附表二所示應有部分
     比例分配。
貳、被告均已於相當時期受合法送達通知，未於言詞辯論期日到
    場，亦未提出書狀作何聲明或陳述。
參、本院之判斷：
一、原告主張之事實，有附表三本院民事執行處拍賣製作不動產
    附表、苗栗地方法院不動產權利移轉證書、土地謄本、建物
    稅籍資料、房屋照片、坐落苗栗縣○○市○○段0000地號土地登
    記第一類謄本及異動索引、除戶謄本、繼承人戶籍謄本及繼
    承系統表及附表一所示繼承系統表在卷可憑，堪認為真實。
二、又繼承人有數人時，在分割遺產前，各繼承人對於遺產全部
    為公同共有。繼承人得隨時請求分割遺產，民法第1151條、
    第1164條前段分別定有明文。是繼承人欲終止其間之公同共
    有關係，惟有以分割遺產之方式為之。所謂「得隨時請求分
    割」，依同法第829 條及第830 條第1 項規定觀之，自應解
    為包含請求終止公同共有關係在內，俾繼承人之公同共有關
    係歸於消滅而成為分別共有，始不致與同法第829 條所定之
    旨趣相左，庶不失繼承人得隨時請求分割遺產之立法本旨。
    又按繼承人自繼承開始時，除本法另有規定外，承受被繼承
    人財產上之一切權利、義務，民法第1148條第1 項前段亦有
    明定。經查，本件被告對系爭遺產繼承後，迄今未能協議分
    割，又系爭遺產並無不能分割之情形，亦無不分割之約定，
    故而，原告代位被告行使對被繼承人彭阿旗所遺系爭遺產之
    分割請求權，為有理由，應予准許。
三、次按因繼承、強制執行、徵收、法院之判決或其他非因法律
    行為，於登記前已取得不動產物權者，應經登記，始得處分
    其物權，此經民法第759 條定有明文。因分割共有物性質上
    為處分行為，故共有不動產之共有人中有已死亡者，依民法
    第759 條規定，其繼承人自非先經登記，不得訴請分割共有
    物。在該繼承人為被告之情形，為求訴訟經濟，原告可就請
    求繼承登記及分割共有物之訴一併提起，即以一訴請求該死
    亡共有人之繼承人辦理繼承登記，並請求該繼承人於辦理繼
    承登記後，與原告及其餘共有人分割共有之不動產（最高法
    院70年度第2 次民事庭會議決議參照）。查如附表一所示被
    告繼承被繼承人彭阿旗之系爭遺產後，未辦理繼承登記，參
    照上開說明，原告請求准由其代位被告就被繼承人彭阿旗如
    附表二所示之不動產，辦理繼承登記為繼承人陳國樑等5人
    公同共有，以利分割，自屬正當，應予准許。
四、按共有物依其使用目的並非不能分割，而又未有不分割之期
    約者，各共有人自得隨時請求分割，為民法第823 條第1 項
    前段所明定，此項規定，旨在消滅物之共有狀態，以利融通
    與增進經濟效益（最高法院19年度上字第1853號、81年度台
    上字第2688號裁判意旨參照）。是分割共有物乃為消滅物之
    共有狀態，以利不動產之融通及增進經濟效益，除非因物之
    使用目的不能分割，或契約訂有不分割之期限，否則各共有
    人得隨時請求分割共有物。
五、經查，系爭不動產為兩造共有，應有部分各如附表二所示，
    有系爭土地登記謄本在卷可稽，足以認定。被告均未到庭，
    顯見兩造不能就分割達成協議。兩造既為系爭不動產之共有
    人，且無法就分割達成協議，系爭不動產依物之使用目的並
    無不能分割之情形，兩造亦未訂定不分割之期限，復查無何
    法令之限制，則原告訴請裁判分割系爭不動產，核屬有據，
    應予准許。
六、按共有物之分割，依共有人協議之方法行之；分割之方法不
    能協議決定，或於協議決定後因消滅時效完成經共有人拒絕
    履行者，法院得因任何共有人之請求，命為下列之分配：一
    、以原物分配於各共有人。但各共有人均受原物之分配顯有
    困難者，得將原物分配於部分共有人。二、原物分配顯有困
    難時，得變賣共有物，以價金分配於各共有人；或以原物之
    一部分分配於各共有人，他部分變賣，以價金分配於各共有
    人，以原物為分配時，如共有人中有未受分配，或不能按其
    應有部分受分配者，得以金錢補償之，民法第824 條第1 至
    3 項分別定有明文。又裁判分割共有物，須斟酌各共有人之
    利害關係、使用情形、共有物之性質及價值、經濟效用，符
    合公平經濟原則，其分割方法始得謂為適當（最高法院90年
    度台上字第1607號判決意旨參照）。又分割共有物究以原物
    分割或變價分割為適當，法院應斟酌當事人意願、共有物之
    使用情形、經濟效用及全體共有人之利益等情形而為適當之
    分割，不受共有人所主張分割方法之拘束（最高法院88年度
    台上字第600 號判決意旨參照）。經查，系爭不動產為共有
    ，房屋未辦保存登記之違章建築，且 2 層樓房對外出人皆
    須經由1 樓進出，實無從協調何人應分得何樓層，且因未辦
    保存登記，即令得為稅籍分戶門牌，惟亦僅係取得事實上處
    分權 ，不承認其為得依法移轉登記之不動產所有權，且房
    屋無獨立對外樓梯，無法依兩造應有部分比例原物分配，而
    難以為有效之經濟利用，是原物分配顯有困難。至若將系爭
    土地全部分配予其中一造，又有他造應予金錢補償問題，斟
    以兩造就系爭土地已無法以協議方式決定分割方式，為免繼
    承人陳國樑等5人未辦理繼承登記另生金錢補償糾紛，亦不
    宜採取將系爭土地原物分配於一造，他造以金錢補償之分割
    方式。考量系爭土地若以變價拍賣之方式分割，由兩造及有
    意願之第三人以競標之方式為之，在自由市場競爭之情形下
    ，藉由良性公平競價之結果，將使系爭土地之市場價值極大
    化，一方面使兩造均有機會參加競標而取得系爭土地所有權
    ，或可於程序中依相同條件優先承買；而未能取得系爭土地
    之一方，亦能以競標之價格而獲得拍賣中最高價金計算之金
    錢補償，實際上較能平衡兩造之權利義務。是以本件採變價
    分割之方式，應為最符合兩造利益與系爭土地經濟效用之分
    割方法。
七、綜上所述，原告依民法第823 條第1 項、第1164條等規定請
    求被告辦理繼承登記後，分割系爭土地，為有理由，應予准
    許，並審酌系爭土地、房屋之使用目的及經濟效益，認應將
    系爭土地、房屋予以變價分割，並將變價後所得價金各依附
    表二所示兩造應有部分2分之1之比例分配，且因被繼承人彭
    阿旗尚未辦理繼承登記，故依其權利範圍2分之1由被告陳國
    樑等6人維持公同共有，爰判決如主文第1、2 項所示。
八、末按因共有物分割、經界或其他性質上類似之事件涉訟，由
    敗訴當事人負擔訴訟費用顯失公平者，法院得酌量情形，命
    勝訴之當事人負擔其一部，民事訴訟法第80條之1 定有明文
    。查本件分割共有物之訴，核其性質屬形成訴訟，法院本不
    受原告聲明分割方案之拘束，如准予裁判分割，原告之訴即
    為有理由，並無敗訴與否之問題，況兩造本可互換地位，原
    告起訴雖於法有據，然被告之應訴乃法律規定所不得不然，
    且兩造均因本件裁判分割而均蒙其利，本件應負擔之訴訟費
    用自應由兩造分擔較符公平原則，爰酌定兩造依應有部分各
    2分之1分擔訴訟費用，因被繼承人彭阿旗尚未辦理繼承登記
    ，故依其權利範圍2分之1由被告等5人共同負擔。
九、訴訟費用負擔之依據：民事訴訟法第80條之1 。
中    華    民    國   110    年    9    月    10     日
                  民事第一庭     法  官  張珈禎  
以上正本係照原本作成。
如對本判決上訴，須於判決送達後20日內向本院提出上訴狀。如
委任律師提起上訴者，應一併繳納上訴審裁判費。
中    華    民    國   110    年    9    月    10     日
                                 書記官  黃南穎 　　　　
附表一：繼承系統表
父親彭李和 民國70年2 月20日歿------------------母親彭徐綢妹 民國75年7月17日歿 長男彭阿麟 民國00年00月00日生民國89年3 月12日歿   次男彭阿相 拋棄繼承民國00年0月0日生   三男彭阿榮 民國00年0月0日生民國39年6月21日歿   四男彭阿明 民國00年0月00日生民國98年4月19日歿   長女彭梅英 民國00年0月00日生民國41年12月16日歿   被繼承人五男  彭阿旗 民國00年00月00日生民國76年12月1日歿------------------配偶李玉美（拋棄繼承）民國00年0月0日生 長女彭曉玲（拋棄繼承）民國00年00月00日生   長男彭建龍（拋棄繼承）民國00年00月00日生  六男彭阿田（拋棄繼承） 民國00年0月0日生   養女彭才妹 民國00年00月00日生民國88年2月18日歿   徐綢妹與陳清和之子陳振鴻 民國00年0 月00日生民國24年7月19日歿   徐綢妹與陳清和之子陳家發 民國00年0月0日生民國26年2月6日歿   徐綢妹之子陳武雄 民國00年0月00日生民國31年7月20日歿   徐綢妹與陳清和之子陳振昌 民國00年0月00日生民國105 年10月26日歿------------------配偶陳鍾丁妹 民國00年0月00日生民國105年11月8日歿 長男陳國樑  （繼承）民國00年0 月0 日生   次男陳國棟  （繼承）民國00年0月00日生   長女黎陳秀彩（繼承）民國00年00月0日生   次女陳雲彩  （繼承）民國00年0月00日生   三女陳鳳彩  （繼承）民國00年0月00日生 
附表二：系爭不動產分割附表
編號 請求分割標的 面積 共有人 分割前權利範圍 分割後 權利範圍 1 苗栗縣○○○○○段0000地號土地 65.72㎡ 原告徐采意 權利範圍2分之1 變賣價金後分配應有部分2分之1    彭阿旗之繼承人即被告陳國樑、陳國棟、黎陳秀彩、陳雲彩、陳鳳彩等6人繼承之權利範圍為2分之1 彭阿旗尚未辦理繼承，因此變賣後之價金維持權利範圍2分之1公同共有 2 苗栗縣○○市○○○路000巷00弄0號2層 1層60.80㎡ 2層60.80㎡ 合計121.6㎡    原告徐采意 權利範圍2分之1 變賣價金後分配應有部分2分之1     彭阿旗之繼承人即被告陳國樑、陳國棟、黎陳秀彩、陳雲彩、陳鳳彩繼承之權利範圍為2分之1 彭阿旗尚未辦理繼承，因此變賣後之價金維持權利範圍2分之1公同共有 
附表三：
98年度執字第1381號 被拍賣財產所有人：彭阿田 ，後贈與原告      編號 土地 地目 面積 權利範圍 拍定金額 1 苗栗縣○○鎮○○0000地號 建 65.72㎡ 2分之1 231,000元  備考：重測前：斗煥坪段574-45     

編號 建號 基地坐落 （建物門牌） 建築式樣主要建築材料及房屋層數 樓層面積 權利 範圍 拍定金額 1 779 苗栗縣○○鎮○○段0000地號 （苗栗縣○○鎮○○里00鄰000○0號） 加強磚造2層住家用 1層：60.80 2層：60.80 合計：121.6 2分之1 180,000元  備考 未辦保存登記建物，會測後暫編779建號。